【裁判字號】    89,台上,6348
【裁判日期】    891020
【裁判案由】    違反槍砲彈藥刀械管制條例
【裁判全文】
最高法院刑事判決                              八十九年度台上字第六三四八號
    上  訴  人  甲○○
右上訴人因違反槍砲彈藥刀械管制條例案件，不服台灣高等法院台南分院中華民國八
十七年六月二十四日第二審判決（八十七年度上訴字第六七九號，起訴案號：台灣雲
林地方法院檢察署八十六年度偵字第五三四三號），提起上訴，本院判決如左：
    主  文
原判決撤銷，發回台灣高等法院台南分院。
    理  由
本件原判決認定上訴人甲○○之友人即共同被告鍾信達（經第一審判決論處罪刑後，
未提起第二審上訴，已告確定），因與被害人廖煌遠之友人綽號「阿達仔」為女友爭
風吃醋事，鍾信達因而毆打「阿達仔」，引起廖煌遠不滿，廖煌遠夥同廖永健等人毆
打鍾信達，並與鍾信達任職之環陞貨運公司部分員工互毆，使鍾信達懷恨而思報復。
民國八十六年十一月十三日上午二時許，上訴人與楊文鍾等人在雲林縣西螺鎮維也納
ＫＴＶ唱歌飲酒，席間談及鍾信達受毆打一事，上訴人即以呼叫器連絡鍾信達前來商
量如何報仇，鍾信達隨即於同日上午三時許，攜帶其於八十四年底，在雲林縣西螺鎮
五燈獎ＫＴＶ擔任錄影帶播放員時，在五燈獎ＫＴＶ包廂內拾得而未經許可，無故持
有奧地利GLOCK 17型九ＭＭ半自動手槍一把、義大利朱里歐廠製造之九ＭＭ半自動手
槍子彈十三顆、彈匣一個，抵達維也納ＫＴＶ與上訴人會合，二人乃共謀持槍彈至廖
煌遠住宅開槍警告恐嚇廖煌遠，決定由上訴人騎機車接應鍾信達前往，為免事跡敗露
，二人均戴上安全帽，由上訴人以機車後載鍾信達攜帶上開槍彈，抵達雲林縣西螺鎮
埤頭里籃厝三七號廖煌遠住宅前，由鍾信達下車進入圍牆內，持上開槍彈，朝廖煌遠
住處左側鐵門射擊二發，另朝右側鐵門射擊四發（毀損廖煌遠住宅鐵捲門等物部分，
未據告訴）後，迅速搭上停在圍牆外龍眼樹下躲避之上訴人機車逃逸，致生危害於廖
煌遠及其家人廖界銓、廖黃永桃、廖惠娟等人等情。因將第一審判決撤銷（誤將第一
審關於鍾信達部分之判決一併撤銷），依想像競合犯及牽連犯從一重比較適用行為時
之修正前槍彈藥刀械管制條例第七條第四項，仍論處上訴人共同未經許可，無故持
有手槍罪刑，並依修正後之槍砲彈藥刀械管制條例第十九條第一項，宣告應於刑之執
行完畢或赦免後，令入勞動場所強制工作三年。固非無見。
惟查：(一)、事實審法院認定被告之犯罪事實，應依憑證據，如未能發現相當之證據，
或證據不足以證明，自不能以推測或擬制之方法，以為有罪判決之基礎。又刑法上之
共同正犯，除共同實施犯罪行為者外，其就他人實施犯罪構成要件之行為負共同正犯
之責者，以有意思之聯絡為要件，若事前並未合謀，實施犯罪行為之際，又係出於行
為人獨立之意思，即不能以共同正犯論科。本件原判決認定上訴人有其事實欄所載之
犯行，並於理由欄二及三，說明上訴人係以自己共同犯罪之意思，事先與鍾信達同謀
，上訴人雖未親自持槍彈射擊，仍應論以共謀共同正犯，無非係以上訴人及鍾信達迭
次之供述，被害人廖煌遠、廖惠娟、廖黃永桃之指訴，與鍾信達所藏放經警查扣之槍
、彈等，為其主要之憑據。然上訴人自警訊時起，迭經檢察官偵查及第一審與原審審
理中，始終否認與鍾信達有任何共同謀議為本件犯罪之情事，辯稱：「鍾信達祇說，
叫我載他去籃厝找朋友拿東西，沿路指示我騎到那裡」、「沒有說要找誰」，「由
於是冬天，均穿外套，所以我不知他有帶槍」，「在他開槍時，才知道他有帶槍」，
「我不知他要找何人做何事」（警卷第十一頁至第十三頁，偵查卷第九頁反面、第二
十頁，一審卷第三十四頁反面、第五十一頁、原審卷第二十頁反面、第四十七頁）。
即鍾信達於第一次警訊時，雖隱瞞由上訴人騎機車載伊前往之事實，未曾述及上訴人
，至第二次警訊時，方供稱：「因我前往廖煌遠住處開槍洩恨時，我拜託一位朋友（
指上訴人）騎機車載我去，我怕連累他，所以不敢據實陳述等情，但因我一時衝動而
犯下此案，深受良心遣責，所以主動陳明案情」，但亦供謂：「沒有商議，我是拜託
他載我，並未告知欲前往廖煌遠住處開槍示威」，「我未告訴他，甲○○並不知我身
上有槍枝」（警卷第三頁至第六頁、第八頁反面、第九頁反面），檢察官偵訊時，及
第一審於八十六年十二月五日調查與八十七年一月二十日審理時，鍾信達仍一再堅決
供稱：「我只叫他載我去找人，未告知去那裡，找何人做何事」，「甲○○不知道我
有槍，我叫他載我去找人」，「甲○○打呼叫器叫我去喝酒」，「叫他帶我去籃厝
找人」（偵查卷第二十一頁，一審卷第十一頁反面、第三十二頁反面、第三十三頁）
，始終供稱係出於其個人獨立之意思所為，並無任何事前與上訴人共同謀議之供述。
而廖惠娟僅供述祇見二名不認識之歹徒共乘一輛機車離去（警卷第十七頁，偵查卷第
二十一頁反面），廖煌遠、廖黃永桃則皆供稱未見歹徒（警卷第十四頁、第十六頁、
第十八頁至第二十二頁，偵查卷第二十一頁）。至經警起獲扣押之槍、彈，僅足以證
明係鍾信達所持有藏放。從而能否認上訴人事前與鍾信達同謀前往廖煌遠住處持槍彈
開槍恐嚇？尚非無研酌之餘地。原審未詳加調查勾稽，究明真相，遽行判決，殊嫌率
斷。(二)、槍砲彈藥刀械管制條例固於八十六年十一月二十四日修正公布施行，同年月
二十六日生效，並於該條例第十九條第一項增列有保安處分之規定，但依司法院大法
官會議於八十七年十二月十八日所著釋字第四七一號解釋，其中有關按個案情節符合
比例原則始得適用修正後之該條例宣付保安處分之解釋，係指行為在該條例修正生效
後者而言，至行為在該條例修正生效前而尚待審判之案件，依上開解釋意旨，則無刑
法第二條第二項之適用，亦即仍應依從新從輕之原則，而不溯及既往。從而行為在該
條例修正生效前而犯修正後該條例第十九條第一項所列之罪，於裁判時，依行為人所
為行為之嚴重性，表現之危險性及未來行為之期待性，縱認有予以感化矯正之必要性
及相當性，亦僅得審究其是否合於刑法第九十條第一項之強制工作要件而為適法之諭
知外，不得適用行為人行為時所未規定之修正後該條例有關保安處分之規定宣付強制
工作。本件原判決認定之事實，縱屬無訛，則上訴人與鍾信達共同犯罪之時間八十六
年十一月十三日，係在槍砲彈藥刀械管制條例修正公布生效前，揆諸上揭說明，自無
修正後該條例第十九條第一項保安處分規定之適用。然原判決仍依上訴人於行為時所
未規定之修正後上開條例第十九條第一項，宣告上訴人應於刑之執行完畢或赦免後．
令入勞動場所強制工作三年，顯有適用法則不當之違誤。以上，或為上訴意旨所指摘
，或為本院得依職權調查之事項，應認原判決有發回更審之原因。原判決理由欄六說
明不另為無罪諭知部分，基於審判不可分之原則，應一併予以發回。又第一審判決關
於鍾信達部分，並未提起第二審上訴，尚非屬於第二審上訴之範圍，原判決誤將該部
分一併予以撤銷，於更審判決時，應注意及之。附此明。
據上論結，應依刑事訴訟法第三百九十七條、第四百零一條，判決如主文。
中      華      民      國    八十九    年      十      月     二十     日
                              最高法院刑事第一庭
                                  審判長法官  施  文  仁
                                        法官  張  淳  淙
                                        法官  林  永  茂
                                        法官  蕭  仰  歸
                                        法官  洪  佳  濱
      右正本證明與原本無異
                                              書  記  官
中      華      民      國    八十九    年      十      月    二十七    日


司法院資訊處製作；財團法人民間司法改革基金會備份。
